【裁判字號】    95,台上,1295
【裁判日期】    950316
【裁判案由】    常業重利
【裁判全文】
最高法院刑事判決            九十五年度台上字第一二九五號
    上訴人  台灣高等法院高雄分院檢察署檢察官
    被  告  甲○○
                    10號
            乙○○
上列上訴人因被告等常業重利案件，不服台灣高等法院高雄分院
中華民國九十二年七月八日第二審判決（九十二年度上訴字第七
四五號，起訴案號：台灣高雄地方法院檢察署八十九年度偵字第
一○○九三號），提起上訴，本院判決如下：
    主  文
原判決撤銷，發回台灣高等法院高雄分院。
    理  由
本件原判決以公訴意旨略以：被告甲○○於民國八十七年七月一
日申請營利事業登記，在高雄市○○區○○路七十二號開設「索
提精品服飾店」為負責人，其資本額為新台幣（下同）三萬元，
因營運不善，於同年月二十四日辦理註銷，（其向稅捐稽徵機關
）申報之銷售額共計一萬六千八百七十六元。然於八十七年七月
十五日、十六日、二十四日及八月四日，委由不詳姓名者，持「
索提精品服飾店」及其本人之身分證影本等資料，先後與美商美
銀賓旭信用卡有限公司台北分公司（下稱美商賓旭公司）、財團
法人聯合信用卡處理中心（下稱聯合信用卡中心）、中國信託商
業銀行及台灣美國運通國際股份有限公司（下稱台灣美國運通公
司）等簽訂特約商店合約，並從各該發卡銀行取得刷卡機及空白
簽帳單。被告乙○○於八十七年七月二十三日辦理設立登記，亦
在高雄市○○區○○路七十二號開設「瑪拉精品服飾店」為負責
人，其資本額為三萬元，嗣於同年十月二十九日辦理註銷。此期
間，亦與聯合信用卡中心及萬通商業銀行簽約，為特約商店，而
取得刷卡機及空白簽帳單。被告等均明知依據聯合信用卡中心與
特約商店所簽訂之特約商店合約，特約商店同意所約定之信用卡
持卡人得以簽帳方式，支付向特約商店購物之款項，聯合信用卡
中心則同意為特約商店處理因接受持卡人簽帳所發生帳款收付事
宜，特約商店不得接受非消費性之簽帳融資墊款。被告等竟意圖
為自己及他人不法之所有，與綽號「阿龍」者之男子基於常業重
利之犯意聯絡及行為分擔，利用前揭刷卡機及空白簽帳單，以「
假消費，真刷卡」之方式，借貸款項予急需用錢之莊國良及其他
不特定人，而從中收取月息十分之重利（即本金九千元，利息一
千元），被告等及「阿龍」再將不實之消費內容及消費金額，登
載於簽帳單上，由莊國良等人簽名後，據以製作不實之請款單，
向聯合信用卡中心、美商賓旭公司、台灣美國運通公司、中國信
託商業銀行及萬通商業銀行請領刷卡金額，使各該刷卡銀行誤以
為莊國良等人係購物之消費，於扣除手續費後，將刷卡金額悉數
撥付。自八十七年七月起至八十八年六月止，共將二千六百七十
六萬六千三百四十九元匯入甲○○之帳戶；自八十八年一月起至
六月止，共將四百四十萬三千四百零六元匯入乙○○之帳戶。上
開款項全數由被告等及「阿龍」從自動提款機提領花用，藉以逃
漏稅，足以生損害於聯合信用卡中心、發卡銀行及稅捐稽徵機關
。嗣經高雄市稅捐稽徵處查核該二家服飾店申報資料時，發現異
常，而查知上情。因認被告等涉有刑法第三百四十五條之常業重
利、第二百十六條、第二百十五條之行使業務上登載不實文書、
第三百三十九條第一項之詐欺取財罪嫌等情。但經審理結果，認
為不能證明被告等犯罪，因而維持第一審諭知被告等無罪之判決
，駁回檢察官在第二審之上訴，固非無見。
惟查：實施刑事訴訟程序之公務員，就該管案件，應於被告有利
及不利之情形，一律注意，刑事訴訟法第二條第一項定有明文。
又證據雖已調查而其內容尚未明瞭者，即與未經調查無異，如遽
行判決，仍屬應於審判期日調查之證據而未予調查。原判決以：
「證人莊國良雖證稱，當時店方說可買衣服再反賣，即購入一萬
元，反賣九千一百元等語，然其並未提及係因急迫、輕率、無經
驗而將衣服反賣予店方，使店方賺取利息。」、「（另證人）李
獻強、張銘洲、孫祖華與謝旭秀之警詢筆錄，雖指述有真刷卡假
消費情事，……然刑法上所謂重利罪，係行為人乘債務人急迫、
輕率、無經驗而取得與原本顯不相當之利息（為要件）。據李獻
強、張銘洲、孫祖華與謝旭秀之警詢筆錄，彼等家庭經濟均是小
康之人，除謝旭秀為二十七歲大學畢業之英文教師外，其餘均為
三十歲以上之人，彼等所以真刷卡假消費均供稱急須用錢，且一
律供稱不願再出庭，而所謂急須用錢，難認有急迫、輕率、無經
驗之情事」云云（見原判決第六頁第四行至第六行、第六頁第十
四行至第七頁第三行），採為被告等不成立常業重利罪之依據。
然查，證人莊國良、李獻強、張銘洲、孫祖華及謝旭秀等人既已
一致供稱，有以「假消費，真刷卡」之方式取得現金；依據卷內
筆錄，且均已預扣高額之利息。於此情形，被告等有無乘他人急
迫、輕率或無經驗貸以金錢，而取得與原本顯不相當之重利？即
攸關被告等是否成立犯罪，究竟實情如何？基於公平正義之維護
，自有傳喚各該證人調查之必要。乃原審未予究明，即遽以莊國
良在警詢時，未提及是否因急迫、輕率或無經驗；李獻強、張銘
洲、孫祖華及謝旭秀在警詢時所稱「急須用錢」，難認有急迫、
輕率、無經驗之情事云云，自嫌率斷。檢察官上訴意旨執以指摘
原判決不當，為有理由，應認有撤銷發回更審之原因。被告等另
被訴行使業務上登載不實文書、詐欺取財罪嫌部分，檢察官認與
常業重利部分有牽連犯關係，依裁判上一罪起訴，基於審判不可
分原則，併予發回。
據上論結，應依刑事訴訟法第三百九十七條、第四百零一條，判
決如主文。
中    華    民    國  九十五  年    三    月   十六   日
                      最高法院刑事第十一庭
                          審判長法官  謝  俊  雄
                                法官  陳  世  雄
                                法官  魏  新  和
                                法官  吳  信  銘
                                法官  徐  文  亮
      本件正本證明與原本無異
                                      書  記  官
中    華    民    國  九十五  年    三    月   二十   日
                                                   Ｍ


司法院資訊處製作；財團法人民間司法改革基金會備份。
